臺灣基隆地方法院刑事判決　　　　　　　 94年度訴字第627號
公　訴　人　臺灣基隆地方法院檢察署檢察官
被　　　告　甲○○
上列被告因常業詐欺等案件，經檢察官提起公訴（94年度偵緝字
第167 號），被告為有罪之陳述，本院合議庭裁定由受命法官獨
任以簡式審判程序進行審理，並判決如下：
    主  文
甲○○連續幫助以犯意圖為自己不法之所有，以詐術使人將本人
之物交付之罪為常業，處有期徒刑捌月。
    事實及理由
一、犯罪事實：
    甲○○前因妨害兵役案件，經本院於民國93年5 月18日，以
    93年度基簡字第352 號判決判處有期徒刑2 月，緩刑2 年，
    該判決於93年6 月14日確定，於後述行為時猶在緩刑期間內
    （不構成累犯）。其因經濟困窘，雖可預見將自己開設之金
    融帳戶（含存摺、提款卡、印鑑、密碼紙）等物提供他人使
    用，該他人極可能以該帳戶作為詐欺取財犯罪之工具，竟為
    牟取不法利得，基於幫助他人常業詐欺之概括犯意，自93年
    3 月間起，至同年4 月間止，依真實姓名年籍不詳之「陳仔
    」成年男子之指示，向如附表所示之金融機構開設帳戶（起
    訴書附表編號1 之帳號末碼漏載「5 」、編號7 之開戶日期
    誤載為93年3 月「19」日、編號15誤載為第「二」信用合作
    社，另漏載編號19之合作金庫帳戶），並陸續於開戶完成後
    ，在臺北市○○○路、林森北路附近，前後多次將帳戶之存
    摺、提款卡、印鑑、密碼紙等物交付「陳仔」。嗣因乙○○
    於93年3 月22日下午5 時30分許，接到電話詐騙集團以已擄
    獲其子，要求其匯款為由，詐騙乙○○於同日晚間6 時35分
    許，匯款新臺幣（下同）100,000 元至甲○○開立之如附表
    編號7 所示之帳戶內，其後因乙○○與其子取得聯繫，發覺
    遭詐騙匯款後，隨即報警而循線查獲上情。
二、程序事項：
    查本件起訴書之論罪法條雖記載為刑法第30條第1 項、第34
    0 條之幫助常業詐欺罪、洗錢防制法第9 條第1 項之幫助掩
    飾或隱匿因自己重大犯罪所得財物或財產上利益之罪，然於
    本院行準備程序時，到庭實行公訴檢察官業已言詞聲明更正
    不再援用上開洗錢防制法之規定（94年8 月17日準備程序筆
    錄參照），而因被告甲○○所犯者非為死刑、無期徒刑、最
    輕本刑為3 年以上有期徒刑之罪或高等法院管轄第一審案件
    ，其於準備程序進行中，先就被訴事實為有罪之陳述，經告
    知其簡式審判程序之旨，並聽取公訴人、被告之意見後，本
    院業已依刑事訴訟法第273 條之1 第1 項之規定，裁定由受
    命法官獨任以簡式審判程序進行本案之審理。
三、證據名稱：
    (一)被告於本院審理中之自白。
    (二)證人即被害人乙○○於偵查中之證述。
    (三)中國信託商業銀行93年7 月6 日中信銀（蘆）字第9303
        0320042 號函、93年4 月13日中信銀（蘆）字第930303
        20016 號函（臺灣士林地方法院檢察署93年度偵字第77
        74號偵查卷第5 、20頁以下參照）。
    (四)誠泰商業銀行北三重分行94年5 月30日誠泰銀（北重）
        字第47號函、中華郵政股份有限公司94年6 月8 日儲字
        第0940709382號函、臺灣土地銀行蘆洲分行94年6 月3
        日蘆密字第0940000167號函華南商業銀行三重分行94年
        6 月8 日 (94) 華西三字第129 號函、華南商業銀行七
        堵分行94年6 月10日華七字第0096號函、彰化銀行蘆洲
        分行94年6 月3 日彰蘆字第961 號函、中國國際商業銀
        行94年6 月1 日94北字第131 號函、交通銀行城北分行
        94年5 月31日交城北字第9431300042號函、臺北富邦商
        業銀行股份有限公司營運作業部94年6 月2 日北富銀營
        作字第9406911 號函、遠東國際商業銀行臺北民權分行
        94年6 月10日 (94) 遠銀權字第36號函、陽信商業銀行
        蘆洲分行94年6 月1 日陽信蘆洲字第940037號函、寶華
        商業銀行94年6 月8 日 (94) 寶華業乙密字第0778號函
        、華泰商業銀行94年5 月31日 (94) 華泰總三重字第94
        2916號函、板信商業銀行三重分行94年5 月27日板信三
        重字第0943150045號函、有限責任臺北市第一信用合作
        社94年5 月27日北市一信大字第16號函、中國農民銀行
        中山分行94年6 月2 日農儲字第9409100475號函、慶豐
        商業銀行94年6 月3 日 (94) 業務字第0603號函、上海
        商業儲蓄銀行基隆分行94年5 月27日上基隆字第094005
        0 號函、合作金庫北三重分行94年6 月3 日合金北三重
        存字第19號函（94年度偵緝字第167 號偵查卷第25頁以
        下參照）
    (五)臺北市政府警察局士林分局天母派出所受理案件紀錄表
        、匯款收據。
四、論罪科刑：
    (一)按金融帳戶為個人之理財工具，一般民眾皆可自由申請
        開設金融帳戶，並無任何特殊之限制，且得同時在不同
        金融機構申請多數存款帳戶使用，並無借用他人帳戶使
        用之必要。另「衡諸一般常情，任何人均可辦理金融帳
        戶存摺使用，如無正當理由，實無借用他人存摺使用之
        理，而金融存摺亦事關個人財產權益之保障，其專有性
        甚高，除非本人或與本人親密關係者，難認有何理由可
        自由流通使用該存摺，一般人均有妥為保管及防止他人
        任意使用之認識，縱特殊情況偶需交付他人使用，亦必
        深入瞭解用途及合理性，始予提供，且該等專有物品如
        落入不明人士手中，而未加以闡明正常用途，極易被利
        用為與財產有關之犯罪工具，此為吾人依一般生活認知
        所易於體察之常識，而有犯罪意圖者，非有正當理由，
        竟徵求他人提供帳戶，客觀上可預見其目的，係供為某
        筆資金之存入，後再行領出之用，且該筆資金之存入及
        提領過程係有意隱瞞其流程及行為人身分曝光之用意，
        一般人本於一般認知能力均易於瞭解」（最高法院93年
        度臺上字第31號判決意旨參照）。且邇來以電話、手機
        簡訊通知中獎、刮刮樂或其他類似之不法詐騙份子，為
        掩飾其等不法行徑，以避免執法人員循線查緝，經常利
        用他人存款帳戶、印章、提款卡暨密碼，以確保犯罪所
        得免遭查獲，類此案件在社會上層出不窮，亦屢經報章
        雜誌及其他新聞媒體再三披露，故避免此等專屬性甚高
        之物品被不明人士利用為與財產有關之犯罪工具，亦為
        一般生活認知所應有之認識。且一般人對自己之金融機
        構帳戶所用之存摺、提款卡、密碼及印鑑，均妥為保管
        ，恐被他人得知帳號或密碼後，有被冒領、或其他非法
        使用之虞。而本案被告貪圖利得，將附表所示金融機構
        之帳戶存摺、提款卡、印鑑、密碼等物，交付不明人士
        ，衡之常情，被告當有預見該不明人士收集帳戶所用之
        存摺、提款卡等物，應係用來作為非法之用，是被告理
        應有認識該人可能將帳戶用來作為犯罪之用，竟猶仍交
        付予該人並收取對價，是該收集帳戶之人將該帳戶用來
        供自己或他人作為詐欺取財之用，亦為被告所容忍及允
        許，亦即不違反被告之本意。且單憑上開被害人所述情
        節，固無法證明實施詐欺手法者即係被告本人，惟被害
        人之金錢係被轉帳進入被告提供他人之銀行帳戶，顯見
        向被害人施以詐術之歹徒，即係利用該帳戶作為詐財之
        工具。而刑法上之故意，非僅指直接故意，尚包含間接
        故意（未必故意）。所謂之間接故意係指行為人對於構
        成犯罪事實，預見其發生而其發生並不違反其本意者而
        言，刑法第13條第2 項定有明文。且幫助犯之成立以行
        為人主觀上認識被幫助者正欲從事犯罪或係正在從事犯
        罪，且該犯罪有既遂之可能，而其行為足以幫助他人實
        現構成要件者，即具有幫助故意，並不以行為人確知被
        幫助者係犯何罪名為必要（仍需在幫助犯罪之共同認識
        範圍內）。至於行為人在正犯實施犯罪前為幫助行為者
        ，則構成事前幫助犯。被告將其所有之上開帳戶存摺、
        提款卡、密碼交付不明人士，縱無證據證明被告明知利
        用帳戶遂行犯罪者之行為態樣，亦即除可能供詐欺取財
        、恐嚇取財（常見類型為竊車後向車主勒索財物，即一
        般所稱「擄車勒贖」）外，亦有可能遭從事擄人勒贖等
        重大犯罪，而有溢出被告原先幫助犯罪之共同認識範圍
        ，然就該實施詐欺行為人嗣後將被告交付之帳戶供詐欺
        取財所得之用，顯不違反被告本意，被告自有幫助詐欺
        取財之未必故意。又實際遂行上開詐騙手法者，經由「
        陳仔」向被告前後取得如附表所示高達20個帳戶存摺、
        提款卡等物，顯見該實行詐騙手段者，應係從事反覆以
        同種類行為為目的之社會活動之職業性犯罪，核屬常業
        詐欺集團甚明。
    (二)核被告所為，係幫助犯刑法第340 條之常業詐欺罪。起
        訴書附表雖漏載編號19之合作金庫帳戶，然此部分與業
        經起訴部分間具有單純一罪（包括上一罪）關係，應為
        起訴效力所及，本院依法併予審理。又被告先後多次開
        戶、交付存摺等物之行為，時間緊接，犯罪構成要件相
        同，顯係基於概括之犯意為之，為連續犯，應依法加重
        其刑，公訴意旨漏未論此，應予補充。又被告幫助他人
        犯前開罪名，爰依刑法第30條第2 項之規定，按正犯之
        刑減輕之，並依法先加重而後減輕之。
    (三)本院審酌被告時值青年，不思以正當管道獲取金錢，其
        提供帳戶供詐騙行為人獲取犯罪所得之行為雖無足取，
        且嚴重影響社會秩序，然其係因貪獲小利，一時失慮始
        有上開犯行，惡性尚非重大，併其犯後坦承罪行等一切
        情狀，量處如主文所示之刑。
    (四)至上開存摺、提款卡、印鑑、密碼紙等物，均係被告所
        有且供犯罪所用之物，因未據扣案，且無證據足證現仍
        存在而未滅失，為免將來執行困難，爰不予宣告沒收。
    (五)至偵查卷附合作金庫銀行軍功分行94年6 月3 日合金軍
        功字第0940002687號函（帳戶最後交易日係90年11月26
        日）、彰化銀行北三重分行94年6 月6 日彰北重字第09
        05號函（開戶日期係90年11月22日）、有限責任基隆市
        第二信用合作社94年6 月9 日基二信社總字第0723號函
        （開戶日期係84年4 月6 日）等，雖顯示被告另有在此
        三家金融機構開立帳戶，然因上開帳戶之開戶日期、最
        後交易日，顯與本案犯罪日期（93年3 、4 月間）相距
        甚遠，該部分應屬被告本身合法開立使用之個人帳戶，
        核與本案無關，併此敘明。
五、起訴書原論罪法條固有援引幫助犯洗錢防制法第9 條第1 項
    之掩飾或隱匿因自己重大犯罪所得財物或財產上利益之罪，
    嗣經實行公訴檢察官當庭言詞聲明更正不再援用。且查：
    (一)按洗錢防制法之制定，旨在防止特定重大犯罪不法所得
        之資金或財產，藉由洗錢行為，諸如經由各種金融機關
        或其他交易管道，轉換成為合法來源之資金或財產，切
        斷資金與當初犯罪行為之關連性，隱匿犯罪行為或該資
        金不法來源或本質，使偵查機關無法藉由資金之流向追
        查犯罪行為人，其所保護之法益為國家對特定重大犯罪
        之追訴及處罰。又洗錢行為係指行為人為掩飾或隱匿自
        己重大犯罪所得財物或財產上之利益（洗錢防制法第2
        條第1 款），或行為人掩飾、收受、搬運、寄藏、故買
        或牙保他人因重大犯罪所得財物或財產上之利益（同法
        第2 條第2 款）。除利用不知情之合法管道（如金融機
        關）為之外，其他使所得財物或利益之來源合法化，或
        改變該財物或利益之本質，以避免追訴處罰之掩飾、藏
        匿犯特定重大犯罪所得財產或利益之行為均屬之。若非
        先有犯罪所得或利益，再加以掩飾或隱匿，而係取得犯
        罪所得或利益之犯罪手段，或未合法化犯罪所得或利益
        之來源，而能一目瞭然來源之不法性，即非洗錢防制法
        所規範之對象。
    (二)本件係被告以外之人，利用被告所提供之帳戶將詐欺所
        得之款項直接匯入該帳戶，其要求被害人將金錢匯入被
        告帳戶之行為，本即係實施詐欺行為之犯罪手段，並非
        於取得財物後，另為掩飾、隱匿其詐欺所得之行為，亦
        非被告於該詐欺行為人實施詐欺犯罪取得財物後，另由
        被告為之掩飾、隱匿行為。且偵查機關得藉由被害人將
        款項匯入被告帳戶等情，一目瞭然資金來源之不法性，
        並得以追查資金之流向，資金與當初犯罪行為之關連性
        並未被切斷，與「掩飾」、「隱匿」之性質亦有不符，
        核與洗錢防制法第2 條規定之洗錢行為構成要件有間，
        併此說明。
六、特予敘明部分：
    (一)當代法院之任務，雖有「司法積極（judicial activis
        m）」 與「司法自制（judicial self-restraint）」
        路線之爭，然面對瞬息萬變的社會發展與科技創新，犯
        罪手法與侵權態樣往往超越立法者制訂規範之進程。偵
        查機關本於刑事政策與維護治安之角色功能，時有援用
        規範密度不足之既有法律，追訴若干新興犯罪中存在之
        行為態樣。而法院之任務重在適用法律而為裁判，在罪
        刑法定原則下，面對規範密度不足之既有法律，除非既
        有法律存在規範明確之處罰條文可得援用，本應從嚴解
        釋，拒絕以構成要件不相合致之刑罰規範加諸人民，方
        可促成立法者知所警覺而從速增修法令，此可自我國刑
        法分則近年來針對電腦、網路犯罪所增訂之相關條文之
        發展歷程窺見一二。再者，當代法院應體認其本身法律
        以外之專業能力有限，以及長期存在之民主正當性較民
        選立法部門為弱之困境，首應重視個案事實並逐案解決
        （case by case），動輒訴諸自我想像得能廣泛適用之
        規則，或提出抽象深入之艱澀理論，除將動搖憲法權力
        分立之平衡基礎，造成司法權與立法權之衝突緊張，因
        個案中提出之抽象規則或理論往往無法解決事實基礎不
        同之後續其他個案，結果往往治絲益棼。換言之，法院
        應扮演觸媒角色，透過個案裁判釋放訊息（signal-sen
        ding）協助社會形成各種價值，而非單憑個案即欲主導
        或壟斷價值決定之形成空間。
    (二)邇來犯罪集團利用「人頭帳戶」取得受詐騙者或受恐嚇
        者交付之金錢，藉以掩飾真正犯罪行為人之身分，避免
        檢調機關查緝，業已成為新興之犯罪態樣。而檢察機關
        為求杜絕此類詐騙行為，時有在尚未緝獲實施詐騙或恐
        嚇行為者前，針對提供金融帳戶者，或以洗錢防制法第
        九條、或以幫助詐欺取財、幫助恐嚇取財等罪名據以起
        訴。各級法院實務對此則見解不一，除有以缺乏共同或
        幫助犯罪之主觀犯意而諭知無罪外，論以共同洗錢、幫
        助洗錢、幫助詐欺或恐嚇、幫助連續詐欺或恐嚇、幫助
        常業詐欺、共同詐欺或恐嚇、共同常業詐欺等罪名皆有
        之。因個案具體情節與查獲事證容有差異，是否有罪、
        應論以何一罪名，尚難一概而論。而一般人對於收購帳
        戶者從事詐欺、恐嚇取財等犯罪行為固可預見，且不違
        反本意，然若收購帳戶者以該帳戶作為擄人勒贖之贖金
        轉帳帳戶，甚或其他非典型之犯罪行為，依前揭說明，
        除非有其他積極證據證明提供帳戶者知情，否則應認已
        逾越提供帳戶者幫助犯罪之共同認識範圍，此為憲法「
        規範明確性原則」與刑法「罪刑法定原則」之必然解釋
        。本院基於憲法權力分立原則，固不應越俎代庖僭越立
        法者本於立法裁量之政策形成空間，惟就審判職務上所
        發現之立法疑義與疏漏，本於前述經由個案判決「釋放
        訊息」之角色功能，而認：
    １、按「將國民身分證交付他人或謊報遺失，以供冒名申請
        護照者，處5 年以下有期徒刑、拘役或科或併科新臺幣
        100,000 元以下之罰金」、「受託申請護照，明知第1
        項至第4 項事實或偽造、變造或冒用之照片，仍代申請
        者，處5 年以下有期徒刑、拘役或科或併科新臺幣100,
        000 元以下之罰金」、「將護照交付他人或謊報遺失以
        供他人冒名使用者，處5 年以下有期徒刑、拘役或科或
        併科新臺幣100,000 元以下罰金」，89年5 月17日修正
        後之護照條例第23條第2 項、第4 項、第24條第2 項分
        別定有明文，此即為立法院針對當時盛行之提供證件供
        人冒名申請護照或供人冒名使用護照等新興犯罪手法，
        因有感當時刑罰法令此部分之規範有所疏漏，法院或以
        共同詐欺罪論處，或以幫助詐欺罪論處，抑或以法無處
        罰明文論以無罪，嚴重傷害人民之法信賴感，故特別修
        法針對此類犯罪型態予以處罰明文，以杜爭議。
    ２、是以針對無正當理由出賣或出借金融機關帳戶予他人，
        便利他人遂行詐欺及其他犯罪等犯罪所得之行為，目前
        實務所持見解仍甚分歧。本院雖認個案上仍應依具體事
        證判斷行為人是否知情、有無洗錢、是否為詐欺共同正
        犯、抑或基於幫助詐欺之犯意等，尚難僅以法無明文概
        以無罪論之，然為求法規範明確性與可預見性，如在刑
        事政策上認為上開行為有處以「刑罰」之必要，立法機
        關允宜比照護照條例修法模式而為妥適立法，以杜爭議
        。
七、適用之法律依據：
    刑事訴訟法第273 條之1 第1 項、第299 條第1 項前段、第
    310 條之2 、第454 條，刑法第56條、第340 條、第30條。
本案經檢察官曾淑婷到庭執行職務。
如不服本判決，得自收受送達之日起10日內，向本院提起上訴。
中　　華　　民　　國　　94　　年　　8 　　月　　31　　日
                  刑事第四庭法  官　楊皓清
以上正本證明與原本無異。
對於本件判決如有不服，應於收受送達後10日內，向本院提出上
訴書狀，上訴於臺灣高等法院，並按他造當事人之人數附具繕本
。
中　　華　　民　　國　　94　　年　　8 　　月　　31　　日
                            書記官　王月娥
附錄論罪法條：
刑法第340條：
以犯第339 條之罪為常業者，處1年以上7年以下有期徒刑，得併
科5萬元以下罰金。
附表：
┌──┬────────┬────────┬──────┐
│編號│ 金融機構名稱　 │開設之帳號　　　│ 開戶時間　 │
├──┼────────┼────────┼──────┤
│ 1　│誠泰商業銀行　　│0000000000000   │93年3月12日 │
├──┼────────┼────────┼──────┤
│ 2　│中華郵政股份有限│0000000000000　 │93年3月12日 │
│　　│公司　　　　　　│　　　　　　　　│　　　　　　│
├──┼────────┼────────┼──────┤
│ 3　│臺灣土地銀行　　│000000000000  　│93年3月15日 │
├──┼────────┼────────┼──────┤
│ 4　│華南商業銀行　　│000000000000  　│93年3月15日 │
│　　│　　　　　　　　├────────┼──────┤
│　　│　　　　　　　　│000000000000  　│93年4月9日　│
├──┼────────┼────────┼──────┤
│ 5　│彰化商業銀行　　│000000000000  　│93年3月15日 │
├──┼────────┼────────┼──────┤
│ 6　│中國國際商業銀行│00000000000  　 │93年3月17日 │
├──┼────────┼────────┼──────┤
│ 7　│中國信託商業銀行│000000000000  　│93年3 月15日│
├──┼────────┼────────┼──────┤
│ 8　│交通銀行　　　　│000000000000  　│93年3月19日 │
├──┼────────┼────────┼──────┤
│ 9　│臺北富邦銀行　　│0000000000000   │93年3月19日 │
├──┼────────┼────────┼──────┤
│ 10 │遠東商業銀行　　│00000000000000  │93年3月19日 │
├──┼────────┼────────┼──────┤
│ 11 │陽信商業銀行　　│00000000000 　  │93年3月22日 │
├──┼────────┼────────┼──────┤
│ 12 │寶華商業銀行　　│00000000000  　 │93年3月22日 │
├──┼────────┼────────┼──────┤
│ 13 │華泰商業銀行　　│0000000000000   │93年3月23日 │
├──┼────────┼────────┼──────┤
│ 14 │板信商業銀行　　│00000000000000  │93年3月25日 │
├──┼────────┼────────┼──────┤
│ 15 │有限責任臺北市第│0000000000000   │93年3月25日 │
│    │一信用合作社　　│　　　　　　　　│　　　　　　│
├──┼────────┼────────┼──────┤
│ 16 │中國農民銀行　　│00000000000  　 │93年3月26日 │
├──┼────────┼────────┼──────┤
│ 17 │慶豐商業銀行　　│00000000000000  │93年4月2日　│
├──┼────────┼────────┼──────┤
│ 18 │上海商業銀行　　│00000000000000  │93年4月9日　│
├──┼────────┼────────┼──────┤
│ 19 │合作金庫銀行    │0000000000000   │93年3月23日 │
└──┴────────┴────────┴──────┘
